【裁判字號】    96,訴,553
【裁判日期】    970415
【裁判案由】    妨害投票
【裁判全文】
臺灣士林地方法院刑事判決               96年度訴字第553號
公  訴  人  臺灣士林地方法院檢察署檢察官
被      告  甲○○
選任辯護人  林詮勝律師
上列被告因妨害投票案件，經檢察官提起公訴（96年度選偵字第
21號），被告於準備程序就被訴事實為有罪之陳述，經本院合議
庭裁定由受命法官獨任進行簡式審判程序，並判決如下：
    主  文
甲○○共同以非法之方法，使投票發生不正確之結果，處有期徒
刑捌月，減為有期徒刑肆月，如易科罰金，以新台幣壹仟元折算
壹日。褫奪公權貳年，減為褫奪公權壹年。
    事  實
一、甲○○為於民國95年12月30日所舉辦之臺北市士林區百齡里
    第10屆里長選舉中取得投票權以支持某特定候選人，明知自
    己並無實際居住在臺北市○○區○○街52號3 樓，且亦無真
    正遷入該址居住之事實，竟分別與丙○○、乙○○、丁○○
    等人（另案審結）基於使投票發生不正確結果之犯意聯絡，
    於95年6 月1 日由甲○○代丙○○、乙○○、丁○○等人，
    將其本人與丙○○、乙○○、丁○○等人之戶籍虛偽遷徙至
    臺北市○○區○○街52號3 樓內，並由臺北市選舉委員會據
    以將甲○○、丙○○、乙○○、丁○○分別編入臺北市士林
    區百齡里第10屆里長選舉之選舉人名冊，經公告確定，嗣甲○○、丙○○、乙○○、丁○○均於95年12月30日臺北市士
    林區百齡里第10屆里長選舉投票日，前往士林區第665 投開
    票所內行使投票權，以此非法之方法，使該屆里長投票發生
    不正確之結果。
二、案經臺灣士林地方法院檢察署檢察官自動檢舉偵查起訴。
    理  由
壹、程序事項
    被告甲○○所犯者非為死刑、無期徒刑、最輕本刑為3 年以
    上有期徒刑之罪或高等法院管轄第一審案件，其等於準備程
    序進行中，先就被訴事實為有罪之陳述，經告知其簡式審判
    程序之旨，並聽取公訴人、被告及辯護人之意見後，本院合
    議庭依刑事訴訟法第273 條之1 第1 項之規定，裁定由受命
    法官獨任以簡式審判程序進行本案之審理。
貳、實體事項
一、事實認定部分
    上開事實，業據被告甲○○於本院審理時坦認不諱（見本院
    97年4 月1 日筆錄），核與證人劉桑朵、林明南及同案被告
    丙○○、乙○○、丁○○分別於警偵訊及本院證述之情節相
    符，復有台北市政府警察局士林分局96年1 月16日北市警士
    分刑字第09534904200 號函所附之戶籍資料、台北市第10屆
    里長選舉第665 投票所（士林區百齡里）候選人名冊、甲○○與林明南簽訂之房屋租賃契約書、台北市選舉委員會96年
    7 月25日北市選一字第0960301154號函所附之士林區百齡里
    里長選舉公報及當選人名單、台北市政府警察局士林分局96
    年8 月29日北市警士分刑字第09632127100 號函、台北市士
    林區戶政事務所96年8 月28日北市士戶二字第09631094700
    號函及所附之戶籍資料、戶籍登記申請書在卷可稽，足認被
    告之自白與事實相符，本件事證明確，被告犯行堪以認定。
二、論罪科刑部分
  (一)按行為後法律有變更者，適用行為時之法律，但行為後之法
    律有利於行為人者，適用最有利於行為人之法律，刑法第2
    條第1 項定有明文；又比較新舊法時，應就罪刑相關之一切
    情形，綜其全部罪刑之結果而為比較（最高法院95年第8次
    刑事庭會議決議參照），亦即被告行為後，若法律之修正涉
    及法律之變更，即應為新舊法之比較適用。經查：
  1.被告行為後，刑法第146 條於民國96年1 月24日修正公布，
    其條文由「以詐術或其他非法之方法，使投票發生不正確之
    結果或變造投票之結果者，處五年以下有期徒刑。前項之未
    遂犯罰之。」修正為「以詐術或其他非法之方法，使投票發
    生不正確之結果或變造投票之結果者，處五年以下有期徒刑
    。意圖使特定候選人當選，以虛偽遷徙戶籍取得投票權而為
    投票者，亦同。前二項之未遂犯罰之。」，而「按刑法第二
    條所謂法律有變更，係指除刑罰法律以外之法律有變更或單
    純之事實變更者外，凡刑罰法律有所變更者均屬之。修正前
    刑法第146 條第1 項僅規定：『以詐術或其他非法之方法，
    使投票發生不正確之結果或變造投票之結果者』，雖立法者
    將『其他非法之方法』中之『以虛偽遷徙戶籍取得投票權而
    為投票』予以列舉，而修正增列為第2 項：『意圖使特定候
    選人當選，以虛偽遷徙戶籍取得投票權而為投票者，亦同。
    』就該增列之第2 項規定，乃屬刑罰之法律有所變更，自有
    刑法第2 條第1 項規定之適用。」最高法院著有96年度臺上
    字第5688號判決意旨可資參照。經比較後，修正前、後刑法
    第146 條第1 項、第2 項之法定刑度相同，對被告而言，修
    正後之法律並無較有利之情形，依刑法第二條第一項前段規
    定，應適用修正前刑法第146條第1項以為論處。
  2.次查被告行為後，公職人員選舉罷免法另於96年11月7 日修
    正公布，原修正前第98條：「犯本章之罪，其他法律有較重
    處罰之規定者，從其規定。辦理選舉、罷免事務人員，假借
    職務上之權力、機會、或方法，以故意犯本章之罪者，加重
    其刑至二分之一。犯本章之罪或刑法分則第六章之妨害投票
    罪，宣告有期徒刑以上之刑者，並宣告褫奪公權。」規定，
    原文移列至修正後公職人員選舉罷免法第113 條，因內容並
    無變更，僅條號移列，是應逕予適用修正後之現行公職人員
    選舉罷免法第113 條第3 項規定諭知褫奪公權。
  (二)按刑法第146 條第1 項之妨害投票結果正確罪，必須行為人
    主觀上具備妨害投票正確結果之故意，而以詐術或其他非法
    之方法，使投票發生不正確之結果或變造投票之結果行為，
    始足以構成本罪，所謂「使投票發生不正確之結果」，乃指
    行為人使投票所得之結果，與真實之結果不相符合之意，亦
    即指因行為人之妨害投票行為而導致投票結果為不正確之「
    票數」而言，此與以該選舉區內有選舉權人數及投票人數為
    比例之投票率，或以投票人數及各候選人得票數為比例之得
    票率無關，亦不以使落選者當選或使當選者落選為必要（最
    高法院91年度台上字第376 號判決參照）。是以，96年1 月
    24日修正前刑法第146條之妨害投票罪，其所謂使投票發生
    不正確之結果，並不僅指使候選人當選與否發生不正確之結
    果而言，凡使投票之選舉人數、候選人得票數發生不正確之
    結果亦包括在內（最高法院92年度台上字第2861號、91年度
    台上字第6260號判決要旨參照），換言之，對於意圖影響投
    票結果，而遷徙戶籍之行為，均認符合刑法第146 條第1 項
    之構成要件。核被告所為，係犯修正前刑法第146 條第1 項
    之妨害投票正確罪。
  (三)被告甲○○與丙○○、乙○○、丁○○等人，就上開妨害投
    票之犯行，互有犯意之聯絡，並推由被告甲○○辦理戶籍遷
    移，而有行為之分擔，故應論以共同正犯。爰審酌被告甲○○，明知未實際居住於臺北市○○區○○街52號3 樓，且被
    告甲○○亦知丙○○等人亦未實際居住於上址，竟為達支持
    特定候選人之目的，將戶籍遷入未實際居住之地址，影響純
    正選舉之風氣，並對其他候選人造成不公平之競爭，所為顯
    屬不當，然其於本院審理中已坦認犯行，犯後態度尚屬良好
    ，併其前無犯罪紀錄等一切情狀，量處如主文所示之刑。
  (四)又按犯罪在96年4 月24日以前者，除中華民國96年罪犯減刑
    條例另有規定外，有期徒刑、拘役或罰金，減其刑期或金額
    2 分之1 ；復以，依該減刑條例應減刑之罪，未經判決確定
    者，於裁判時，減其宣告刑，並應於判決主文同時諭知其宣
    告刑及減得之刑，中華民國96年罪犯減刑條例第2條 第1 項
    第3 款及第7 條分別定有明文。本件被告所為上開犯行，犯
    罪時間均在96年4 月24日以前，悉合於減刑要件，故均應依
    上開減刑條例第2 條第1 項第3 款之規定減其刑期二分之一
    ，並依刑法第41條第1 項前段規定諭知易科罰金之折算標準
    。
  (五)褫奪公權之宣告：
    又按宣告1 年以上有期徒刑，依犯罪之性質認為有褫奪公權
    之必要者，宣告褫奪公權1 年以上10年以下，刑法第37條第
    2 項業有明定。且依公職人員選舉罷免法第113 條第3 項（
    即原公職人員選舉罷免法第98條第3 項）規定：犯公職人員
    選舉罷免法第五章之罪或刑法分則第六章之妨害投票罪，宣
    告有期徒刑以上之刑者，並宣告褫奪公權。又公職人員選舉
    罷免法第113 條第3 項（即原公職人員選舉罷免法第98條第
    3 項）之褫奪公權宣告，寓有強制性，乃刑法第37條第2項
    之特別規定，是其當不受宣告1 年以上有期徒刑之限制，法
    院並應優先適用（惟所宣告之褫奪公權期間，仍為1 年以上
    10年以下）。茲本案被告既係觸犯刑法分則第六章之妨害投
    票罪，並經本院判決有期徒刑以上之刑，按諸上開說明，即
    應依上開公職人員選舉罷免法規定，對被告宣告褫奪公權2
    年，並依中華民國九十六年罪犯減刑條例第14條之規定，減
    為褫奪公權1 年。
據上論斷，應依刑事訴訟法第273 條之1 第1 項、第299 條第1
項前段，刑法第2 條第1 項前段、第11條、第28條、第41條第1
項前段、第37條第2 項、修正前刑法第146 條第1 項，公職人員
選舉罷免法第113 條第3 項，中華民國九十六年罪犯減刑條例第
2 條第1 項第3 款、第7 條、第9 條、第14條，判決如主文。
本案經檢察官洪三到庭執行職務。
中    華    民    國    97    年    4     月    15    日
                  刑事第七庭法  官  汪梅芬
以上正本證明與原本無異。
如不服本判決應於收受本判決後10日內向本院提出上訴書狀，其
未敘述上訴理由者，並得於提起上訴後10日內向本院補提理由書
狀（均須按他造當事人之人數附繕本）。
                            書記官  張馨尹
中    華    民    國    97    年    4     月    15    日
附錄所犯法條：
96年1 月24日修正前中華民國刑法第146 條第1 項
（妨害投票正確罪）
以詐術或其他非法之方法，使投票發生不正確之結果或變造投票
之結果者，處5 年以下有期徒刑。


司法院資訊處製作；財團法人民間司法改革基金會備份。
